【裁判字號】    89,台上,4706
【裁判日期】    890810
【裁判案由】    業務侵占
【裁判全文】
最高法院刑事判決                              八十九年度台上字第四七○六號
    上訴人  甲○○
右上訴人因劉明真自訴業務侵占案件，不服台灣高等法院中華民國八十九年五月四日
第二審更審判決（八十九年度上更(二)字第六五號，自訴案號：台灣桃園地方法院八十
三年度自字第一二六號），提起上訴，本院判決如左：
    主  文
原判決撤銷，發回台灣高等法院。
    理  由
本件原判決認定上訴人甲○○係桃園市信用合作社介壽分社（以下簡稱介壽分社）職
員，承辦貸款相關業務，乃從事業務之人。緣自訴人劉明真與其夫楊祝源世居金門，
於民國八十一年初，欲遷往台灣桃園居住，經劉明真之兄何天從介紹陳朝松、吳阿柔
夫婦有屋待售，乃於八十一年二月二十八日，與吳阿柔簽約購買吳女名義坐落桃園市
○○段北門埔子三－七一地號、同段四－二九地號土地暨其上建物桃園市○○○街八
－四號Ａ棟及Ｂ棟之第五樓房屋，以總價款共為新台幣（下同）三百八十萬元成交，
劉明真先行給付一百三十萬元，並約定房屋過戶後，原先以吳阿柔名義向介壽分社抵
押借款之二百五十萬元，由劉明真承擔以抵付購屋尾款，劉明真並委由陳朝松在介壽
分社開戶存款，用以支付貸款利息。八十一年四月八日辦妥過戶登記後，劉明真認貸
款數額太高，利息負擔過重，擬先償還一百萬元，減貸為一百五十萬元，電請陳朝松
協助辦理。詎陳朝松見劉明真係金門人，且初次購屋，經驗欠缺可欺。竟夥同介壽分
社職員即上訴人，共同意圖為自己不法之所有，於八十一年五月間某日，由陳朝松邀
劉明真及其夫楊祝源同赴桃園市○○路三六五巷五十一號其住處，另由上訴人本於執
行業務，拿出介壽分社貸款申請表格交劉明真填寫，簽具貸款申請書，同時劉明真當
場交付現金一百萬元予陳朝松代為辦理減貸，陳朝松隨即抽出三十萬元轉交上訴人，
共同對於業務上所持有劉明真委託辦理減貸之款項竟侵占入己。其間劉明真按月匯款
至開立之帳戶，並委託陳朝松將買受房屋出租他人，將租金存入其帳戶，以便提領繳
息；至八十二年二月間，劉明真因欲詢問貸款利率能否調降而去電介壽分社，經承辦
人員告知貸款抵押債務人仍為吳阿柔，貸款金額仍為二百五十萬元，利息已有二、三
個月未繳，且以該房屋陳朝松另向葉完、吳美良設定抵押借款，始知交付減貸之現金
一百萬元被侵吞。嗣陳朝松為免事端擴大，乃同意於八十二年三月三十一日，以原價
買回系爭房屋，雖清償部分欠款，迄仍積欠劉明真八十四萬元等情。因而撤銷第一審
此部分判決，改判論處上訴人共同意圖為自己不法之所有，而侵占對於業務上所持有
之物罪刑，固非無見。然查：(一)、有罪之判決書，應記載認定犯罪事實所憑之證據及
其認定之理由，刑事訴訟法第三百十條第一款定有明文。桃園市信用合作社函雖略稱
：本社職員甲○○之職務是放款經辦，有義務接受各項放款案件之申請云云（第一審
卷第一百三十五頁）。上訴人亦供稱：「……我做放款，所以有接受放款客戶申請書
及接受放款」（同卷第一百三十一頁反面）。但介壽分社經理吳惠森證稱：承辦放款
人員，不可以在外隨便接受客戶償還貸款，如要還款，須在營業時間內，到該社櫃
辦理等語（原審法院上更(一)字卷第七十頁反面）。該社襄理黃介庭亦證稱：上訴人之
職權，係「出去招攬及存款放款」，不包括房屋貸款（指收取償還房屋貸款）在內等
語（第一審卷第一百三十一頁反面）。依上開證人之陳述，上訴人並無在外收受償還
房屋貸款之職權。原判決事實認定：「甲○○係桃園市信用合作社介壽分社職員，承
辦貸款相關業務。」該所謂之貸款「相關業務」，是否包括在外收受償還貸款之業務
在內﹖如未包括在內，何以原判決認定自訴人劉明真在陳朝松桃園市○○路三六五巷
五十一號住處，交付辦理減少貸款之一百萬元，上訴人與陳朝松共同予以侵占入己，
係侵占其業務上所持有之物（原判決正本第二頁第十一至十三行）﹖如包括在內，原
判決未說明其所憑之證據及其認定之理由，即有判決理由不備之違法。(二)、刑法第三
百三十六條第二項之業務侵占罪，係以侵占業務上所持有之物，為其構成要件之一，
此觀該條項之規定甚明。劉明真在第一審提出之自訴狀略稱：房屋過戶辦理完成後，
因覺貸款二百五十萬元數額太高，利息太重，乃欲向介壽分社減貸為一百五十萬元，
並將此事告知陳朝松，並請求協助辦理，嗣在陳朝松家中，填妥上訴人提出貸款申請
表格同時，將一百萬元現款放於桌上，由陳朝松取走點數云云（第一審卷第一頁反面
至第二頁）。劉明真之夫楊祝源亦於第一審及原審調查時均稱：交款時伊在場，一百
萬元放在桌上，係陳朝松將錢拿走等語（第一審卷第一百零六頁反面，原審法院上更
(一)字卷第六十九頁）。原判決事實亦認定：「……八十一年四月八日辦妥（房屋）過
戶登記後，劉明真認貸款數額太高，利息負擔太重，擬先償還一百萬元，減貸為一百
五十萬元，電請陳朝松協助辦理……於八十一年五月間某日，（陳朝松）邀劉明真及
其夫楊祝源同赴桃園市○○路三六五巷五十一號住處，由甲○○本於執行業務，拿出
介壽分社貸款申請表格交劉明真填寫，簽具貸款申請書，同時（劉明真）當場交付現
金一百萬元予陳朝松代為辦理減貸……」（原判決正本第二頁第六至十二行）。依此
認定之事實，劉明真因擬償還貸款之一百萬元，係交與陳朝松，委託其代為辦理減少
貸款之數額。上訴人並未因其執行業務而持有該款。如屬無訛，縱上訴人與陳朝松有
犯意聯絡，共同將之侵占入己，並分得贓款三十萬元，但其行為亦僅成立普通侵占罪
，原判決竟論處上訴人業務侵占罪刑，自有適用法則不當之違背法令。上訴意旨指摘
原判決不當，尚非全無理由，應認有撤銷發回更審之原因。關於原判決不另諭知無罪
部分，基於審判不可分原則，應予一併發回。又本件雖屬刑事訴訟法第三百七十六條
第三款所列之案件，惟於修正刑事訴訟法施行前，原得上訴於第三審法院，且已繫屬
於法院，依刑事訴訟法施行法第五條第一項規定，仍應依施行前之法定程序終結之。
據上論結，應依刑事訴訟法第三百九十七條、第四百零一條，判決如主文。
中      華      民      國    八十九    年      八      月      十      日
                              最高法院刑事第五庭
                                  審判長法官  董  明  霈
                                        法官  丁  錦  清
                                        法官  林  茂  雄
                                        法官  王  居  財
                                        法官  張  祺  祥
      右正本證明與原本無異
                                              書  記  官
中      華      民      國    八十九    年      八      月     十六     日


司法院資訊處製作；財團法人民間司法改革基金會備份。
